【裁判字號】    98,交聲,412
【裁判日期】    980311
【裁判案由】    聲明異議
【裁判全文】
臺灣高雄地方法院交通事件裁定         98年度交聲字第412號
原處分機關  高雄市政府交通局
異  議  人  甲○○
即受處分人
上列異議人即受處分人因聲明異議案件，對於高雄市交通事件裁
決所中華民國98年2 月17日所為之高市交裁字第32-BO0000000號
處分，聲明異議，本院裁定如下：
    主  文
原處分關於罰鍰部分撤銷。
前項撤銷部分，甲○○不罰。
其他異議駁回。
    理  由
一、原處分意旨略以：異議人即受處分人甲○○於民國96年11月
    14日2 時46分許，駕駛車號HD－3520號自小客車，行經高雄
    市○○路，因呼氣中酒精濃度超過規定標準（經測得每公升
    0.66毫克），經員警攔檢發現上開違規事實而掣單舉發，爰
    依道路交通管理處罰條例第35條第1 項第1 款規定，裁處受
    處分人罰鍰新臺幣（下同）49500 元整，並吊扣駕駛執照12
    個月及施以道安講習等情。
二、聲明異議意旨略以：異議人前揭交通違規行為，業經臺灣高
    雄地方法院檢察署檢察官於96年12月25日以96年度偵字第34
    302 號為緩起訴處分，並命異議人向國庫支付50000 元。詎
    原處分機關仍為前開裁罰，有違行政罰法第26條所定「一罪
    不二罰」之規定，爰依法聲明異議，請求撤銷原處分，另諭
    知異議人不罰等語。
三、按汽車駕駛人，駕駛汽車經測試檢定，酒精濃度超過規定標
    準者者，處15,000元以上60,000元以下罰鍰，並當場移置保
    管其車輛及吊扣其駕駛執照1 年，道路交通管理處罰條例第
    35條第1 項第1 款定有明文；且汽車駕駛人，有前述違反第
    35條第1 項規定之情形者，應接受道路交通安全講習，同條
    例第24條第1 項第2 款亦有明文。又依94年2 月5 日公布，
    95年2 月5 日施行之行政罰法第26條規定一行為同時觸犯刑
    事法律及違反行政法上義務規定者，依刑事法律處罰之。但
    其行為應處以其他種類行政罰或得沒入之物而未經法院宣告
    沒收者，亦得裁處之。前項行為如經不起訴處分或為無罪、
    免訴、不受理、不付審理之裁判確定者，得依違反行政法上
    之義務規定裁處之；同法第1 條規定違反行政法上義務而受
    罰鍰、沒入或其他種類行政罰之處罰時，適用本法。但其他
    法律有特別規定者，從其規定。又按依行政罰法第26條之立
    法理由觀之，「一行為同時觸犯刑事法律及違反行政法上義
    務規定時，由於刑罰與行政罰同屬對不法行為之制裁，而刑
    罰之懲罰作用較強，故依刑事法律處罰，即足資警惕時，實
    無為一事二罰再處行政罰之必要。且刑事法律處罰，由法院
    依法定程序為之，較符合正當法律程序，應予優先適用。但
    罰鍰以外之沒入或其他種類行政罰，因兼具維護公共秩序之
    作用，為達行政目的，行政機關仍得併與裁處。」，故探究
    其立法目的，無非在處罰目的相同且處罰方式相同時，若依
    刑事法律處罰，即足資警惕時，實無為一事二罰再處行政罰
    之必要，但罰鍰以外之沒入或其他種類行政罰，因兼具維護
    公共秩序之作用，為達行政目的，行政機關仍得併予裁處。
    至於刑事訴訟法第253 條之1 所指之緩起訴處分，其中檢察
    官命被告為金錢給付部分，並得為民事強制執行名義，受處
    分人因上開緩起訴處分而剝奪其財產權，主觀上前揭金錢給
    付義務亦具有強制性、懲罰性，雖不若易科罰金係以支付金
    錢作為自由刑之替代，惟經由緩起訴處分條件之履行使其免
    於遭檢察官發動起訴程序，仍具有替代刑罰之效果，廣義而
    言，應屬前揭所稱之「實質刑事法律處罰」，而有行政罰法
    第26條第1 項「一事不二罰」規定之適用。又法務部95年5
    月25日法律字第0950700393號函雖謂：行政罰法第26條第2
    項所稱「不起訴處分」包括「緩起訴處分」在內等語，然「
    緩起訴」處分之最終雖使被告免於刑事訴追之效果，與「不
    起訴」處分之效果相同，然觀諸刑事訴訟法第253 條之1 第
    1 項係91年2 月8 日增訂，行政罰法係94年2 月5 日公布，
    而制定在後的行政罰法第26條第2 項僅臚列「不起訴處分或
    無罪、免訴、不受理、不付審理之裁判確定者」，而未將「
    緩起訴處分」納入，應係立法者有意排除，而非法律漏洞，
    且緩起訴處分既非不能證明行為人之犯罪事實，且有支付一
    定金額之實質處罰，自與上開行政罰法第26條第2 項列舉之
    不起訴處分等情形迥然有別，仍無從遽為比擬而為相同之處
    置。如若不然，則刑事被告如經法院循審判程序判處罰金或
    得以易科罰金之拘役或有期徒刑，均得以援用行政法罰第26
    條第1 項之規定，免於處以行政秩序罰之雙重不利益；至於
    藉由緩起訴處分而節省司法資源者，在基於實質懲罰目的而
    其財產權遭受剝奪之餘，卻仍需繳納一定金額之行政罰鍰，
    其結果勢必降低刑事被告接受緩起訴處分之意願，而反噬緩
    起訴處分替代繁複刑事審判程序之制度性機能。準此以言，
    行政罰法第26條第2 項既未將緩起訴處分列舉其中，本於「
    例外規定從嚴解釋」之法理及前揭說明，自不能將條文中「
    不起訴處分」之範圍，擴及於性質顯不相同之「緩起訴處分
    」。
四、經查：
  (一)本件異議人明知酒後不得駕駛動力交通工具，仍於酒後駕駛
    車號HD－3520號自小客車，行經高雄市○○路，因呼氣中酒
    精濃度超過規定標準（經測得每公升0.66毫克），經員警攔
    檢發現上開違規事實而掣單舉發，受處分人並因上開酒駕案
    件同時違反刑事法律，業經移送臺灣高雄地方法院檢察署處
    理，經該署檢察官以96年度偵字第34302 號為緩起訴處分確
    定，其期間為1 年，異議人必須並繳交50000 元給國庫，異
    議人已於97年3 月25日履行，緩起訴處分並於98年2 月12日
    期滿，原處分機關即高雄市政府交通局於98年2 月17日以受
    處分人違反道路交通管理處罰條例第35條第1 項第1 款、道
    路交通管理事件統一裁罰基準及處理細則第43條、第44條、
    第67條之規定為由，裁處罰鍰49500 元，吊扣駕駛執照12個
    月及施以道安講習，受處分人於同日收受上開裁決書後，於
    同日提起聲明異議等情，為異議人所不爭執，並有臺灣高等
    法院被告前案記錄表、臺灣高雄地方法院檢察署96年度偵字
    第29439 號緩起訴處分書、收據各1 份在卷可稽，並有高雄
    市政府高市交裁字第32-BO0000000號違反道路交通管理事件
    裁決書、聲明異議狀附卷可憑，應可認定。
  (二)惟原處分關於罰鍰部分，係對於過去義務違反之金錢裁罰，
    其裁罰目的與刑事制裁所欲達到保護交通安全之目的相同，
    二者既為相同之目的，則處以較重之刑事制裁已足，無重複
    處罰之必要。故本件對於性質相同之金錢裁罰，依前揭說明
    ，已依懲罰作用較強之刑事法律制裁（即依緩起訴處分為金
    錢給付50000 元部分）後，即無再依行政法為相同處罰之理
    。是原處分機關自不得就該同一違規事實再處以罰鍰（即罰
    鍰49500 元部分）之理。原處分就此未予詳查，遽予裁罰，
    尚有未恰。至於原處分關於吊扣駕駛執照及道路交通安全講
    習部分部分，則係預防將來再犯危險之管制罰，而有別於前
    揭針對已發生違規事實科處罰鍰之行政秩序罰，屬於行政罰
    法第26條第1 項但書所稱之「其他種類行政罰」。是原處分
    機關所為吊扣駕駛執照及道路交通安全講習部分部分之行政
    罰，與金錢處罰為不同類型之行政罰，為達成遏阻酒後駕車
    之行政目的，自可併予處分，並無抵觸一事不二罰原則，此
    部分之處分並無違誤，異議人之異議於法無據，應予駁回。
五、綜上，原處分機關於上開罰鍰之行政裁罰部分之處分，即有
    未洽，受處分人就此部分之異議，為有理由，故就此部分之
    原處分應予撤銷，並為不罰之諭知。其他異議則無理由，應
    予駁回。
六、依道路交通案件處理辦法第19條、第20條前段，爰裁定如主
    文。
中    華    民    國    98    年    3     月    11    日
                     交通法庭    法  官  顏銀秋
上正本證明與原本無誤。
如不服本裁定應於送達後5日內向本院提出抗告狀。
中    華    民    國    98    年    3     月    11    日
                                 書記官  董明惠


司法院資訊處製作；財團法人民間司法改革基金會備份。
